---
title: "LABORATÓRIO 3: \n Regressão Linear - Desemprego nos EUA entre 1950 a 2019"
author: "Fernando Bispo, Jeff Caponero"
format:
    pdf:
      toc: true
      toc-title: Sumário
      colorlinks: true
      documentclass: report
      papersize: letter
      number-sections: false
      lof: false # list of figures
      lot: false # list of tables
      geometry:
        - top=30mm
        - left=30mm
        - right=20mm
        - bottom=20mm
        - heightrounded
      fig-pos: "H"
      fig-width: 7
      fig-align: center
      lang: pt-BR
      fontfamily: libertinus
      include-in-header:
      - text: |
          \usepackage{caption}
          \usepackage{xcolor}
          \usepackage{indentfirst}
          \captionsetup[table]{name=Tabela}
---

\newpage

## Introdução
Composto por 54 observações, o conjunto de dados em estudo traz informações pertinentes o Índice de desemprego e a Índice de suicídio nos EUA no período entre 1950 e 2019. 

O presente relatório tem como objetivo a introdução das técnicas de Regressão Linear Simples e a pratica da elaboração de relatórios analíticos fundamentados na Análise Exploratória de Dados, preenchendo assim os pré-requisitos solicitados para o conjunto de dados proposto.

## Metodologia

Serão realizadas análises sobre o levantamento das Índices de desemprego e o índice de suicídios nos EUA para o período de 1950 a 2019. Ressalta-se que o índice de suicídios foi calculado para cada 1000 habitantes.

As variáveis contidas no arquivo "desemprego.csv" são:

- Ano (**ano**);
- Índice de Desemprego por 1000 habitantes (**desemp**);
- Índice de Suicídio por 1000 habitantes (**suic**).

## Objetivos

O objetivo dessa análise visa responder aos seguintes tópicos:

a. Identificar, por meio da análise dos dados, se a Índice de suicídios é função linear do desemprego.
b. Obter as estimativas das variâncias de $\beta_0$ e $\beta_1$.
c. Testar a significância do modelo e reportar a conclusão obtida a um nível de significância de 5%
d. Obter os intervalos de confianças para os parâmetros do modelo com o nível de 95% de confiança e interpretar os resultados.

## Análise dos dados

### Análise Preliminar

A Tabela 1 traz as principais medidas resumo das variáveis em análise, viabilizando assim uma análise preliminar desses dados.

<!-- Inicialmente vamos verificar as principais medidas resumo dos dados apresentados e verificar a viabilidade gráfica de realizar uma regressão linear a partir dos dados fornecidos. -->

```{r pacotes&dados}
#| echo: false
#| warning: false


# set.seed(7)
# setwd("~/Dropbox/Estatística/StatisticWorks/Desemprego_EUA_1950-2019")

if (!require(pacman)) install.packages("pacman")

pacman::p_load(tidyverse,  janitor, stargazer,  sjmisc, summarytools,
               kableExtra, moments, ggpubr, formattable, gridExtra, 
               glue, corrplot, sessioninfo, readxl, writexl, ggthemes,
               patchwork,  plotly, lmtest, olsrr, gglm, ggplot2,
               tidymodels, GGally, hrbrthemes)

dados <- read.csv2("desemprego.csv")

dados <- dados |> 
  dplyr::mutate(
    desemp = as.numeric(desemp),
    suic = as.numeric(suic)
  )
```

```{r tab1}
#| echo: false
#| warning: false
#| tbl-colum: page
#| fig-pos: H

summarytools::st_options(lang = "pt")

dados|>
  select(-ano)|>
  rename("DESEMP" = desemp, "SUIC" = suic)|>
  summarytools::descr(
    stats = c("min", "q1", "med", "mean","q3", "max",  "sd", "cv", "Skewness", "Kurtosis"),
    justify = "c",
    style = "rmarkdown",
    transpose = F
  )|>
    kbl(
    caption = "Medidas resumo dos Índices de desemprego e suicídio \nnos EUA de 1950 a 2019",
    digits = 2,
    format.args=list(big.mark=".", decimal.mark=","),
    align = "c", row.names = T, booktabs = T
  )|>
  kable_styling(
    full_width = F, position = 'center', 
    latex_options = c("striped", "HOLD_position", "repeat_header")
  )|>
  column_spec(1, bold = F)|>
  footnote(
    general = "Laboratório 3, Disciplina Análise de Regressão 2023.1.",
    general_title = "Fonte:",
    footnote_as_chunk = T
    )|>
  footnote(
    number = c("DESEMP = Índice de Desemprego", "SUIC = Índice de Suicídio"),
    number_title = "Legenda: ",
    footnote_as_chunk = F
    )|>
  kable_material()
```

Para uma primeira análise é possível concluir que a variável Índice de Desemprego apresenta uma maior variabilidade dos dados, em comparação com o Índice de Suicídio, fato esse constatado pelo Coeficiente de Variação, caracterizando assim uma maior homogeneidade dos dados obtidos referente ao o Índice de Suicídio.

Com relação ao Coeficiente de Assimetria, ambas as variáveis possuem valores de assimetria positiva, indicando que a maioria dos valores são menores que a média.
Já com base no Coeficiente de Curtose é possível identificar um comportamento Platocúrtico   dos dados, ou seja, um comportamento mais achatado da distribuição dos dados.
A análise gráfica facilitará a identificação das informações trazidas pela tabela em análise.

<!-- As medidas resumo das Índices de desemprego e suicídio avaliadas não apresetam valores incompatíveis com a análise de regressão linear pretendida, além de mostrarem uma provável normalidade dos dados. -->


```{r fig1:hist+dens}
#| echo: false
#| warning: false
#| fig-align: center
#| fig-pos: H
#| fig-height: 3
#| fig-width: 7

## Hist + Dens ----
hd1 <- dados|>
  ggplot() +
  aes(x = desemp) +
  geom_histogram(
    aes(y = after_stat(density)),
    binwidth = 1,
    fill = "lightblue",
    colour = "darkblue") +
  geom_density(
    alpha = 0.2,
    fill = "blue",
    colour = "blue") +
  geom_vline(
    # show.legend = T,
    xintercept = mean(dados$desemp),
    color = "red",
    linetype = "dashed" # "dotted"
  ) +
  geom_vline(
    xintercept = quantile(dados$desemp, 0.5),
    color = "blue",
    linetype = "dashed"
  ) +
  scale_y_continuous(
    labels = scales::number_format(
      big.mark = ".",
      decimal.mark = ","
    )) +
  labs(
    x = "Índice de Desemprego",
    y = "Densidade"
  )

hd2 <- dados|>
  ggplot() +
  aes(x = suic) +
  geom_histogram(
    aes(y = after_stat(density)),
    binwidth = 0.6,
    fill = "lightblue",
    colour = "darkblue") +
  geom_density(
    alpha = 0.2,
    fill = "blue",
    colour = "blue") +
  geom_vline(
    xintercept = mean(dados$suic),
    color = "red",
    linetype = "dashed"
  ) +
  geom_vline(
    xintercept = quantile(dados$suic, 0.5),
    color = "blue",
    linetype = "dashed"
  ) +
  scale_y_continuous(
    labels = scales::number_format(
      big.mark = ".",
      decimal.mark = ","
    )) +
  labs(
    x = "Índice de Suicídio",
    y = "Densidade"
  )

(hd1+hd2)+
  plot_annotation(
    title = "Figura 1: Histograma e Densidade dos Índices de desemprego e suicídio nos EUA de 1950 a 2019",
    caption = "Nota: Média representada pela linha vertical tracejada vermelha. \n Mediana representada pela linha vertical tracejada azul.",
    tag_levels = c("A", "1"), tag_prefix = "Sub Fig. ", tag_sep = ".",
    tag_suffix = ":"
  ) & theme_minimal(base_size = 8) &
  theme(
    plot.tag.position = c(0, 1),
    plot.tag = element_text(size = 5.5, hjust = 0, vjust = -0.4),
    legend.position = "none"
  )
```


Conforme identificado na Tabela 1, a Figura 1 traz a representação gráfica das conclusões realizadas para os dados, no que diz respeito a assimetria e curtose.


```{r fig2:boxplot}
#| echo: false
#| warning: false
#| fig-align: center
#| fig-pos: H
#| fig-height: 3
#| fig-width: 7


## BoxPlot ----
b1 <- dados|>
  ggplot(aes(y = desemp)) +
  geom_boxplot(col="darkblue", fill="skyblue", alpha = 0.5)+
  labs(
    title = 'Índice de Desemprego',
    y = "Desempregados por 1000"
  ) +
  scale_x_continuous(
    labels = scales::number_format(
      dig.mark = ".",
      decimal.mark = ","))

b2 <- dados|>
  ggplot(aes(y = suic)) +
  geom_boxplot(col="darkblue", fill="skyblue", alpha = 0.5)+
  labs(
    title = 'Índice de Suicídio',
    y = "Suicídio por 1000"
  ) +
  scale_x_continuous(
    labels = scales::number_format(
      dig.mark = ".",
      decimal.mark = ","))

b1+b2 + plot_annotation(
  title = "Figura 2: BoxPlots dos Índices de desemprego e suicídio nos EUA de 1950 a 2019",
  tag_levels = c("A", "1"), tag_prefix = "Sub Fig. ", tag_sep = ".",
  tag_suffix = ":") &
  theme_minimal(base_size = 8) &
  theme(
    legend.position = "none",
    plot.tag.position = c(0, 1),
    plot.tag = element_text(size = 5.5, hjust = 0, vjust = -0.6)
  )

```

A análise dos *BoxPlots*, Figura 2, traz pouco mais informação, uma vez que agora é possível verificar com mais facilidade a inexistência de valores discrepantes (*outliers*) que poderiam influir negativamente na regressão linear.
<!-- A provável normalidade dos dados verrificada nas medicadas ateriores não parece ter sido afetada pela análise desses gráficos, uma vez que ainda se pode identificar certa simetria nos dados. -->
<!-- Entretanto, faz-se necessário a verificação de tal característica, o que será apresentado a seguir. -->

```{r fig3:linha}
#| echo: false
#| warning: false
#| fig-align: center
#| fig-pos: H
#| fig-height: 4
#| fig-width: 7

## Graf. Linha ----
l1 <- dados|>
  ggplot(aes(x = ano, y = desemp))+
  geom_line(color="blue", size=1, alpha=0.9)+
  labs(
    title = "Índice de Desemprego por ano",
    x = "Ano",
    y = "Índice de Desemprego"
  )+
  theme_bw()

l2 <- dados|>
  ggplot(aes(x = ano, y = suic))+
  geom_line(color="blue", size=1, alpha=0.9)+
  labs(
    title = "Índice de Suicídio por ano",
    x = "Ano",
    y = "Índice de Suicídio"
  )+
  theme_bw()

l1/l2 + plot_annotation(
  title = "Figura 3: Evolução dos Índices de Desemprego e Suicídio nos EUA entre 1950 e 2019",
  tag_levels = c("A", "1"), tag_prefix = "Sub Fig. ", tag_sep = ".",
  tag_suffix = ":") &
  theme_minimal(base_size = 8) &
  theme(
    legend.position = "none",
    plot.tag.position = c(0, 1),
    plot.tag = element_text(size = 5.5, hjust = 0, vjust = -0.6)
  )
```

Através da Figura 3 é possível avaliar a evolução dos índices em analise ao longo do tempo, em que é possível identificar uma queda no Índice de Desemprego nos anos finais em que os dados foram coletados, contudo o Índice de Suicídio está apresentando um sinal de queda após um longo período de alta.

A Figura 4 foi desenvolvida a fim de identificar a relação entre as variáveis em análise.

```{r fig4:dispersao}
#| echo: false
#| warning: false
#| fig-align: center
#| fig-pos: H
#| fig-width: 7
#| fig-height: 3

dados |>
  ggplot(aes(
    x = desemp, 
    y = suic, color = suic)) +
  geom_point()+
  labs(
    title = "Figura 4: Relação entre Índice de Desemprego e a Índice de Suicídio entre 1950 e 2019, nos EUA",
    x = 'Índice de Desemprego',
    y = 'Índice de Suicídio'
  )+
  theme_minimal(base_size = 8)+
  theme(legend.position = "none")
```


Após análise da Figura 4 não se identificou uma evidente correlação entre as variáveis em análise. Para avaliar a força dessa possível correlação foi realizado o cálculo do Coeficiente de Correlação de Pearson ($\widehat{\rho}$), medida que avalia o grau da correlação linear entre variáveis, em que se obteve o valor de `r round(cor(dados$suic, dados$desemp), 4)`, caracterizando uma baixa relação entre as variáveis.

Para avaliar a significância da correlação segue a Tabela 2 com os resultados do Teste de Hipóteses com nível de significância de 5% que tem como hipóteses:

$$H_0: \widehat{\rho} = 0$$
$$H_1: \widehat{\rho} \neq 0.$$

```{r tab2:correlacao}
#| echo: false
#| warning: false
#| tbl-colum: page
#| fig-pos: H


teste <- stats::cor.test(dados$suic, dados$desemp)

aux <- cbind(
  c(
    teste$statistic, 
    teste$p.value|>round(5), 
    teste$conf.int[1:2])
  )

colnames(aux) <- c("Resultados")
rownames(aux) <- c("t", "p-valor", "LI", "LS")

aux|>
  kbl(
    caption = "Teste de Hipótese para Correlação",
    digits = 5,
    format.args=list(big.mark=".", decimal.mark=","),
    align = "c", row.names = T, booktabs = T
  )|>
  kable_styling(
    full_width = F, position = 'center', 
    latex_options = c("striped", "HOLD_position", "repeat_header")
  )|>
  column_spec(1, bold = T
  )|>
  footnote(
    general = "Teste realizado com 5% de significância",
    general_title = "Nota:",
    footnote_as_chunk = T
  )|>
  footnote(
    
    number = c("t = Estatística t-Student",
                "p-valor = Probabilidade de que a estatística do teste tenha um valor extremo em relação ao valor observado quando a hipótese nula é verdadeira.",
                "LI: Limite Inferior do Intervalo de Confiança",
                "LS: Limite Superior do Intervalo de Confiança"),
    number_title = "Legenda:",
    footnote_as_chunk = F
  )|>
kable_material()
```


Conforme expresso na Tabela 2, levando em consideração o **p-valor** a Hipótese Nula foi rejeitada, e com 95% de confiança se pode afirmar que é significativa a relação linear entre as variáveis em estudo.

### Regressão Linear

```{r ajuste_mod}
#| echo: false
#| warning: false

mFit <- lm(suic ~ desemp, data = dados)

```


Tendo em vista a existência de correlação linear entre as variáveis, foi construída a Figura 5, em que se acrescentou a Reta de Regressão Estimada aos dados em análise, sendo esta:

$$ \hat{Y} = `r mFit$coefficients[[1]]|>scales::number(accuracy = 0.0001, big.mark = ".", decimal.mark = ",")` + `r mFit$coefficients[[2]]|>scales::number(accuracy = 0.0001, big.mark = ".", decimal.mark = ",")`X_i$$



```{r fig5:dispersao+regressao}
#| echo: false
#| warning: false
#| fig-align: center
#| fig-pos: H
#| fig-width: 7
#| fig-height: 3

## fig5: Disp+Reg ----
dados |>
  ggplot(aes(
    x = desemp, 
    y = suic, color = suic)) +
  geom_point()+
  geom_smooth(formula = "y ~ x", method="lm", se=T, color="tomato")+
  labs(
    title = "Figura 5: Acréscimo do Modelo Ajustado",
    caption = "Acréscimo do modelo ajustado, da equação da reta, dos Coeficientes de \nCorrelação, Coeficiente de Determinação e Coeficiente de Determinação Ajustado",
    x = 'Índice de Desemprego',
    y = 'Índice de Suicídio'
  )+
  ggpubr::stat_regline_equation(
    aes(label = paste(..eq.label.., ..adj.rr.label.., sep = "~`;`~")),
    color="tomato", label.x = 7, label.y = 11, size = 3)+
  ggpubr::stat_cor(
    aes(
      label = paste(..r.label.., ..rr.label.., sep = "~`;`~")),
    color="tomato", method = "pearson", label.x = 7, cor.coef.name = "R",
    label.y = 10.5, p.accuracy = 0.0001, size = 3)+
  theme_minimal(base_size = 8)+
  theme(legend.position = "none")
```


A Figura 5 traz a implementação da reta de regressão ajustada, além da equação da reta e dos Coeficientes de Correlação, Coeficiente de Determinação e Coeficiente de Determinação Ajustado. Tendo em vista o valor do Coeficiente de Determinação é possível constatar que este não é um bom modelo, pois o modelo explica aproximadamente apenas 7,6% das informações, ou seja, apenas 7,6% das informações referentes ao Índice de Suicídio são explicadas pelo Índice de Desemprego, sendo assim não faz sentido continuar a análise baseado neste modelo.



## Conclusão

Embora havendo uma correlação linear entre as variáveis, esta não foi suficientemente forte para viabilizar a construção de um modelo de Regressão Linear Simples, mesmo sendo faeita a estimação da reta, esta não foi suficiente para explicar significativamente os Índices de Suicídio.



